【裁判字號】    98,上更(一),50
【裁判日期】    980521
【裁判案由】    貪污治罪條例
【裁判全文】
臺灣高等法院臺中分院刑事判決      98年度上更(一)字第50號
上  訴  人
即  被  告  丙○○
選任辯護人  洪主雯  律師
            王有民  律師
            陳瑾瑜  律師
上列上訴人因貪污治罪條例等案件，不服臺灣苗栗地方法院中華
民國97年8月6日第一審判決 （民國97年度訴字第160號，起訴案
號：臺灣苗栗地方法院檢察署民國96年度偵字第4478號），提起
上訴，判決後經最高法院發回，本院更審判決如下：
    主  文
原判決撤銷。
丙○○無罪。
    理  由
壹、被訴事實及理由：
一、公訴意旨略以：上訴人即被告（下稱被告）丙○○為苗栗縣
    銅鑼鄉第17屆鄉民代表，於民國（下同）94年12月間，參加
    丁○○所招攬之越南北部及中國廣西省旅遊團，團員另有丙○○之妻羅蕙蘭、陳月娥、庚○○、陳裕富、陳光堯等6人
    ，團費為每人新臺幣（下同）31000元（丁○○為領隊，不
    必出錢），合計為186000元，另有丙○○換發新護照之趕件
    費1000元、單人房補差額2000元，總計支出189000元。丙○○明知伊係鄉民代表，依地方民意代表費用支給及村里長事
    務補助費補助條例第5條及附表規定，每年每位鄉民代表雖
    可於不逾5萬元之額度內，報支出國考察費用，惟實際支出
    ，應依國外出差旅費報支要點之規定，於團費外僅可請領零
    用費及出差手續費，依據覈實報支，其明知所得請領之款項
    未達5萬元，竟利用職務上之機會，於出國旅遊前之94年12
    月21日，即預向苗栗縣銅鑼鄉鄉民代表會，請領5萬元，使
    鄉民代表會陷於錯誤，如數支付該5萬元，丙○○遂詐得該
    筆款項，並於同月23日出國，首日搭上午9時10分起飛之長
    榮BR397班機，於越南河內降落，並前往海防港外北部灣內
    之下龍灣旅遊，第2日（12月24日）繼續次下龍灣旅遊，第3
    日（12月25日）回到河內，第4日（12月26日）從河內經友
    誼關入境中國廣西省，經憑祥前往花山風景區，第5日（12
    月27日）經花山風景區前往德天，第6日（12月28日）從德
    天前往南寧，第7日（12月29日）從南寧搭中國南方航空班
    機赴廣州，再搭車前往珠海市，第8日（末日，12月30日）
    從珠海經澳門返國。因認被告涉犯貪污治罪條例第5條第1項
    第2款之利用職務上之機會詐取財物罪嫌等語。
二、檢察官認被告犯有上揭罪嫌，其論據略如下述：
  (一)按每年每位鄉民代表可於不逾5萬元之額度內報支出國考察
    費用，報支之標準，則應依國外出差旅費報支要點規定報支
    ，即出差旅費分為交通費、生活費與辦公費，其中交通費係
    指長程運輸之費用；生活費則包括住宿費、膳食費、零用費
    ，金額係依行政院主計處查定，依各不同地區、生活標準所
    製定之「中央政府各機關派赴國外各地區出差人員生活費日
    支數額表」（下略稱日支數額表）為準，其中60%為住宿費
    、30%為膳食費，另10%為零用費；辦公費則包含出國手續費
    、交際費、禮品費與雜費，其中第一項費用，應檢據覈實報
    支，第二、三項費用，若為部、次、司長級官員，於1/3範
    圍內，可依領據報支外，其他金額仍應檢附原始單據報支，
    若非部、次、司長級官員，則僅可依該要點第16點規定，報
    支雜費並免檢據，每日為600元。又已跟團者，交通費、住
    宿費與膳食費，均已包含在團費內，不能獨立報支（見卷附
    主計月刊93年6月版第3則），故被告丙○○應能報支每日之
    零用費、出國手續費與雜費。
  (二)又按日支數表並無法詳細訂明世界上所有城市，又依2007年
    10月12日主計長回復檢察官之電子郵件中說明，並據日支數
    額表附註2規定，公差人員一日內跨越兩地區或兩地區以上
    者，其生活費日支數額均以當日「留宿」之地區為列支數額
    ，不得重複，附註3則稱本要點內出差人員生活費日支數額
    按百分率計算，其合計後尾數不足一元者，進位為一元。被
    告本次旅遊之住宿地點依序為「下龍灣」、「下龍灣」、「
    河內」、「花山風景區」、「德天」、「南寧」、「珠海」
    與國內，末日並未留宿國外，故已不得報支零用費，而日支
    數額表中，除河內外，並無「下龍灣」、「花山風景區」、
    「德天」、「南寧」、「珠海」等城市，類推適用日支數額
    表附註1「附註：1.凡因公出差至本表未列載之地區（國家
    ）者，比照距離最近之地區 (國家)支給」之規定，並為有
    利於被告之解釋，將「下龍灣」依河內之152美元標準計算
    ，「花山風景區」、「德天」、「南寧」、「珠海」，均依
    深圳市之每日142美元標準計算，故被告可報支之零用費為
    新臺幣3410元〔（152＋152＋152＋142＋142＋142＋142）
    ×10%×匯率33.214＝3410（新臺幣元）〕。
  (三)被告之護照係於出國前換發，故為有利於被告之認定，認為
    承辦之大都會旅行社台中分公司所開立代收轉付收據中之簽
    證費，係丙○○之支出，又丙○○與妻同往，故單房差額應
    非丙○○之支出，故丙○○可請領之出國手續費為1000元；
    其另可請領每日600元之雜費，7日合計為4200元，故綜計被
    告可得請領之款項，包含團費31000元、零用費3410元、出
    國手續費1000元與雜費4200元，合計為39610元。
  (四)被告先向不知情之大都會旅行社台中分公司取得金額5萬元
    之代收轉付收據，再於94年12月21日向苗栗縣銅鑼鄉鄉民代
    表會申領5萬元，有申請書、出國案件請示單、銅鑼鄉公庫
    支票、銅鑼鄉農會客戶往來交易明細表、銅鑼鄉鄉民代表會
    支出傳票、大都會旅行社台中分公司之旅行業代收轉付收據
    等在卷可參，其僅能報支39610元，詎竟報支50000元，已多
    報支10390元等語。
貳、證據能力方面：按被告以外之人於審判外之陳述，雖不符刑
    事訴訟法第159 條之1至第159條之4之規定，然經當事人於
    審判程序同意作為證據，法院審酌該言詞陳述作成時之情況
    ，認為適當者，亦得為證據；當事人、代理人或辯護人於法
    院調查證據時，知有刑事訴訟法第159條第1項不得為證據之
    情形，而未於言詞辯論終結前聲明異議者，視為有前項之同
    意，刑事訴訟法第159條之5定有明文。查本案採為判決基礎
    之被告以外之人於審判外之陳述，固屬傳聞證據，惟被告就
    該審判外之陳述，及就本案採為判決基礎之文書資料，均未
    曾於言詞辯論終結前爭執其證據能力或聲明異議，本院審酌
    上開陳述作成時之情況，並無違法取證之瑕疵，認以之作為
    證據為適當，揆諸上開規定，該審判外之陳述及文書資料均
    有證據能力，先予敘明。
參、本院得心證之理由：
一、按犯罪事實應依證據認定之，無證據不得認定犯罪事實；不
    能證明被告犯罪者，應諭知無罪之判決，刑事訴訟法第154
    條第2項及第301條第1項，分別定有明文。次按認定不利於
    被告之事實，須依積極證據，苟積極證據不足為不利於被告
    事實之認定時，即應為有利於被告之認定，更不必有何有利
    之證據；又事實之認定，應憑證據，如未能發現相當證據，
    或證據不足以證明，自不能以推測或擬制之方法，以為裁判
    基礎。而刑事訴訟法上所謂認定犯罪事實之積極證據，係指
    適合於被告犯罪事實之認定之積極證據而言，雖不以直接證
    據為限，間接證據亦包括在內；然而無論直接或間接證據，
    其為訴訟上之證明，須於通常一般之人均不致有所懷疑，而
    得確信其為真實之程度者，始得據為有罪之認定，倘其證明
    尚未達到此一程度，而有合理之懷疑存在時，致使無從形成
    有罪之確信，根據「罪證有疑，利於被告」之證據法則，即
    不得遽為不利被告之認定（最高法院30年上字第816號、29
    年上字第3105號、30年上字第1831號、40年台上字第86號及
    76年台上字第4986號等判例意旨參照）。
二、訊據上訴人即被告（下稱被告）丙○○堅詞否認有上揭貪污
    犯行，並辯稱：伊沒有詐欺犯意，因當時已近年尾，承辦人
    員告知年度結算後，就無法報帳，故伊先預支請領5萬元補
    助費，係由承辦人員核算而預支及核銷等語。經查：
  (一)被告係擔任苗栗縣銅鑼鄉第17屆鄉民代表，於94年12月23日
    至同月30日參加丁○○所招攬之越南北部及中國廣西省旅遊
    團出國考察，於94 年12月21日向苗栗縣銅鑼鄉鄉民代表會
    預支請領5萬元補助費，並自94年12月23日出國，首日搭上
    午9時10分起飛之長榮BR397班機，於越南河內降落，並前往
    海防港外北部灣內之下龍灣旅遊，第2日（12月24日）繼續
    次下龍灣旅遊，第3日（12月25日）回到河內，第4日（12月
    26日）從河內經友誼關入境中國廣西省，經憑祥前往花山風
    景區，第5日（12月27日）經花山風景區前往德天，第6日（
    12月28日）從德天前往南寧，第7日（12月29日）從南寧搭
    中國南方航空班機赴廣州，再搭車前往珠海市，第8日（末
    日，12月30日）從珠海經澳門返國等情，業據被告供承明確
    ，並有申請書、出國案件請示單、銅鑼鄉公庫支票、銅鑼鄉
    農會客戶往來交易明細表、銅鑼鄉鄉民代表會支出傳票、大
    都會旅行社台中分公司之旅行業代收轉付收據等在卷可稽，
    此部分事實堪信為真實。
  (二)依地方民意代表費用支給及村里長事務補助費補助條例第5
    條及附表規定，每年每位鄉民代表可於不逾5萬元之額度內
    ，報支出國考察費用，報支之標準，則依國外出差旅費報支
    要點之規定報支，此有主管機關內政部95年10月3日內授中
    民字第0950722443號函在卷可稽。則應究明者，為被告於94
    年12月23日至同月30日參團出國考察，其所得報支之補助費
    為若干，詳述如下：
  (1)有關本案民意代表報支出國考察費用之報支、核銷方式，事
    涉「地方民意代表費用支給及村里長事務補助費補助條例」
    規定疑義，係屬內政部主管業務權責，此經行政院主計處於
    96年11月9日以處忠七字第0960006487號電子郵件函復明確
    （見偵查卷宗第124頁），合先敘明。
  (2)證人即主管鄉民代表費用支給之內政部民政司科長甲○○於
    本院審理中具結證稱「（問：你現在擔任職務？）在內政部
    民政司擔任科長」、「（問：有關地方自治事項是否你主管
    業務？）有關地方民意代表開會及各項費用支出是我們業務
    」、「（問：是否包括鄉民代表出國考察費用？）包括」、
    「（問：你主管這個業務期間多久？）89年到現在」、「（
    問：鄉民代表出國考察申報費用，依據法令為何？)中央所
    訂定國外出差旅費支出要點」、「（問：請提示偵查卷98
    頁以下國外出差旅費申報要點，鄉民代表出國考察申報費用
    有哪幾項？）依照第四點規定，有交通費、生活費，辦公費
    」、「（問：交通費用有什麼憑據，可以申報多少錢？）機
    票、國外長途交通工具，如果沒有原始收據，就由旅行社開
    代收轉付收據」、「（問：生活費呢？）政府提供考察人員
    的吃住費用，按照出差地點每日的日支數額表，不需要單據
    」、「（問：是否依照出差地點申報？）對」、「（問：旅
    行社的團費是不是申報依據之一？）依照規定我們從來沒有
    說用團費來核銷，不管團費多少，我們都是依照日支數額表
    來核銷」、「（問：如果說請領費用超過上限5萬如何處理
    ？）也只能報支5萬，超過部分無法核銷」、「（問：按照
    93年6月版主計月刊第三則的函釋似乎說如果是跟團的話，
    交通、住宿、膳食都包含在內，所以不能報支，有沒有更明
    確的法令？）不是這樣。跟團有二種方式，一種是政府單位
    按照政府採購法方式招標，就要按照招標團費報支。一種是
    民意代表私人委請旅行社辦的，這個就可以按照國外出差旅
    費辦法日支數額表核銷。96年10月3日我們曾經開過會，因
    為國外出差旅費報支要點第九點有很多單位誤會這個規定，
    他們認為旅行社團費不包括其他經費來源。意思是說有某單
    位提供的話就不能再核銷經費。我們有請行政院主計處、人
    事行政局重新加以釐清，主計處也認為旅行社團費是私人私
    下委託的，還是可以依照國外出差要點核銷」、「（問：從
    這個國外差旅費報支要點訂定之後，是不是如果不是用政府
    採購招標產生的團費，都是可以依照這個國外出差旅費要點
    來以日支數額核銷？）是」、「（問：如果是招標的話，不
    管團費比日支數額高或低，就不能再用日支數額來核銷？）
    是」、「（問：如果不是用招標的，如果團費高就可以用團
    費核銷？）如果比日支數額高，還是要用日支數額來核銷」
    等語（見本院98年5月7日審判筆錄）。則依證人甲○○上揭
    陳述可知，鄉民代表依國外出差旅費報支要點規定報支補助
    費時，可報支交通費、生活費及辦公費，而報支生活費時，
    不需檢附單據，其數額計算標準，係依照出差地點每日的日
    支數額表申報；倘係民意代表私人委請旅行社辦理出團，而
    非依政府採購法招標跟團，仍可依照出差地點每日的日支數
    額表申報生活費。公訴意旨認「已跟團者，交通費、住宿費
    與膳食費，均已包含在團費內，不能獨立報支」一節，容有
    誤會。
  (3)又證人即苗栗縣銅鑼鄉鄉民代表會承辦人員戊○○於本院審
    理中具結證稱「（問：被告申請越南考察費用是否妳經辦？
    ）是」、「（問：妳審核依據為何？）我也是根據出差旅費
    要點去核算」、「（問：交通費用審核結果可以請領多少？
    ）我當初是算生活費，有4萬多元，第一天到河內，日支數
    額一天是152元美金，當時匯率是33元，就有5016元。第二
    、三、四天都是在河內所以也是一樣。第五天在南寧那邊算
    123元美金，所以是4059元。第六天也是4059元。第七天到
    廣州是199美元，所以是6567元。第八天到澳門回台北，美
    金232元，所以是7656元。合計44025元。加上機票24923元
    。還有簽證1千元，這算辦公費，這樣總計就有6萬多元。我
    核准的是5萬元」、「（問：為何被告有拿旅行社5萬元收據
    給你們核銷？）他是拿來先預支，因為他出國是在12月23日
    到12月30日，回國年度已經結束，所以才會先拿來預支」、
    「（問：後來你們怎麼核銷？）他回國後我有看他的護照，
    核對出國、回國日期，還有機票票根，我依照國外出差旅費
    報支要點日支數額表核算日支數額，核算有6萬多元，但只
    能報5萬元，所以核銷5萬元」等語（見本院98年5月7日審判
    筆錄）。則依證人戊○○上揭陳述可知，被告請領上揭補助
    費時，係由苗栗縣銅鑼鄉鄉民代表會承辦人員依據國外出差
    旅費報支要點規定加以核算預支，且其預支及核銷之補助費
    數額，均與前揭證人甲○○所述之核計標準無違。公訴意旨
    認被告可報支之零用費為3410元、其僅能報支39610元，詎
    竟報支50000元，已多報支10390元云云，顯屬有誤。
  (4)至證人即銅鑼鄉民代表會秘書己○○於原審審理時證稱「（
    問：在通常報支的情況下，如果報了團費，團費包括住宿、
    交通，是否可以另外再報支住宿及交通費？）如果團費已經
    包括住宿及交通費的話，是不得重複報支」云云（見原審97
    年7月23日審判筆錄第3至6頁），顯與前揭證人甲○○所述
    之核計標準不合，自難採為不利於被告之認定，附此敘明。
  (5)另本案被告出國考察參團之同團團員陳月娥為苗栗縣議員，
    其申報之出國考察補助費數額為62992元（即機票24932元、
    生活費33310元、雜費4750元），實付43276元等情，有苗栗
    縣議會函送之縣議員出國請示單、國外出差旅費報告表、收
    據、支出傳票、支出明細等資料在卷可稽（見原審卷宗第57
    至65頁），雖與被告申報之出國考察補助費數額不同，惟此
    據被告陳稱「陳月娥之前已經有出國，所以這次出國才報部
    分額度」等語，且證人甲○○於本院審理中具結證稱「（問
    ：民意代表一年出國考察費用可以分次使用？）對。比如鄉
    民代表一年有5萬元，第一次費用較少的地方，餘額可以留
    供下次再使用」等語（見本院98年5月7日審判筆錄），自難
    僅憑其等申報之出國考察補助費數額有所不同，即遽為不利
    被告之認定。
  (三)綜上所述，本件被告於94年12月23日至同月30日參團出國考
    察，其預支及核銷補助費5萬元，並未逾地方民意代表費用
    支給及村里長事務補助費補助條例第5條及附表之規定，自
    無從以貪污治罪條例第5條第1項第2款之利用職務上之機會
    詐取財物罪名相繩。此外復查無其他積極證據足資證明被告
    有何檢察官所指之犯行，被告之犯罪猶不能證明。
三、按檢察官就被告犯罪事實，應負舉證責任，並指出證明之方
    法。因此，檢察官對於起訴之犯罪事實，應負提出證據及說
    服之實質舉證責任。倘其所提出之證據，不足為被告有罪之
    積極證明，或其指出證明之方法，無從說服法院以形成被告
    有罪之心證，基於無罪推定之原則，自應為被告無罪判決之
    諭知（最高法院92年度台上字第128號判例參照）。本件查
    無證據證明被告有何檢察官所指之犯行，已如前述，而本院
    復查無其他積極證據足資證明被告有利用職務上之機會詐取
    財物之犯行，揆諸首揭說明，本件犯罪猶屬不能證明，自應
    為被告無罪之諭知。原審疏未詳查，對被告遽予論罪科刑，
    自有違誤。被告上訴否認有檢察官所指之犯行，為有理由，
    應由本院將原判決撤銷改判，以不能證明被告犯罪，為被告
    無罪判決之諭知。
據上論斷，應依刑事訴訟法第369條第1項前段、第364條、第301
條第1項，判決如主文。
本案經檢察官乙○○到庭執行職務。
中    華    民    國    98    年    5     月    21    日
            刑事第七庭    審判長法  官  林  榮  龍
                                法  官  張  惠  立
                                法  官  鄭  永  玉
以上正本證明與原本無異。
檢察官得上訴。
如不服本判決應於收受送達後十日內向本院提出上訴書狀，其未
敘述上訴理由者，並得於提起上訴後十日內向本院補提理由書狀
（均須按他造當事人之人數附繕本）「切勿逕送上級法院」。
                                書記官    瑞  芳
中    華    民    國    98    年    5     月    21    日


司法院資訊處製作；財團法人民間司法改革基金會備份。
